臺灣基隆地方法院刑事判決　　　　　　　 96年度易字第222號
公　訴　人　臺灣基隆地方法院檢察署檢察官
被　　　告　甲○○
上列被告因違反毒品危害防制條例案件，經檢察官提起公訴（96
年度毒偵字第672 號、96年度偵字第1467號）暨移送併案審理（
96年度毒偵字第702 號），本院判決如下：
    主  文
甲○○持有第一級毒品，累犯，處有期徒刑貳月，扣案之第一級
毒品海洛因（毛重零點貳玖公克）併同難以析離之分裝袋壹只，
沒收銷燬之；又施用第二級毒品，累犯，處有期徒刑陸月，扣案
之第二級毒品安非他命（毛重貳點捌柒公克）併同難以析離之分
裝袋只，均沒收銷燬之。應執行有期徒刑柒月，扣案之第一級
毒品海洛因（毛重零點貳玖公克）併同難以析離之分裝袋壹只、
第二級毒品安非他命（毛重貳點捌柒公克）併同難以析離之分裝
袋只，均沒收銷燬之。
    事  實
一、甲○○前因施用毒品案件，經觀察、勒戒後，認無繼續施用
    毒品之傾向，於民國89年5 月12日（起訴書誤載為89年5 月
    2 日）執行完畢釋放，並由臺灣基隆地方法院檢察署檢察官
    以89年度毒偵字第201 號、第577 號、第1110號不起訴處分
    確定。復於90年間因施用毒品案件，經觀察、勒戒後，認有
    繼續施用毒品之傾向，改送強制戒治（90年12月5 日停止戒
    治付保護管束，嗣經撤銷停止戒治，入所執行殘餘戒治期間
    5 月10日，於92年2 月27日期滿執行完畢），並由檢察官提
    起公訴，經本院判處有期徒刑8 月確定，與另案竊盜所處有
    期徒刑2 年，經定應執行刑為有期徒刑2 年6 月，於94年7
    月10日縮短刑期執行完畢。再因搶奪案件，經本院判處有期
    徒刑8 月確定，於95年6 月11日縮短刑期執行完畢。
二、甲○○不思戒除毒癮，猶基於反覆持續施用第二級毒品安非
    他命之犯意，自95年9 月間起，至96年5 月5 日中午止，在
    臺北縣瑞芳鎮○○路37號3 樓住處，以將安非他命置入玻璃
    球內燒烤加熱產生煙霧而吸食之方式，多次施用第二級毒品
    安非他命，平均每星期施用一至二次。另明知海洛因係毒品
    危害防制條例所明文列管之第一級毒品，不得非法持有之，
    竟於96年2 月15日下午1 時許，在臺北縣瑞芳鎮瑞芳火車站
    附近之電子遊藝場內，以新臺幣5,000 元之代價向真實姓名
    年籍不詳、綽號「阿輝」之成年男子購買安非他命3 包（毛
    重合計2.87公克），隨同附贈而持有第一級毒品海洛因1 包
    （毛重0.29公克）。嗣分別於：(一)96年1 月19日下午3 時許
    ，在臺北縣瑞芳鎮○○路37號3 樓處為警查獲；(二)96年2 月
    5 日下午1 時30分許，在基隆市○○街3 號碼頭前遇警盤查
    ，甲○○於犯罪遭發覺前，主動交出其所持有之上開海洛因
    1 包及安非他命3 包而為警查獲。經警二度採集其尿液送驗
    ，結果均呈甲基安非他命陽性反應（海洛因代謝物嗎啡均呈
    陰性反應），而悉上情。
三、案經基隆市警察局第四分局、第二分局分別報告臺灣基隆地
    方法院檢察署檢察官偵查起訴暨移送併案審理。
    理  由
一、按最重本刑為3 年以下有期徒刑、拘役或專科罰金之罪，以
    及刑法第320 條、第321 條之竊盜罪，經第二審判決者，不
    得上訴於第三審法院，刑事訴訟法第376 條第1 款、第2 款
    定有明文。又除簡式審判程序、簡易程序及第376 條第1 款
    、第2 款所列之罪之案件外，第一審應行合議審判，96年3
    月21日總統公布、同年月23日施行之刑事訴訟法第284 條之
    1 亦有明文。茲查本案於96年4 月4 日繫屬本院（本院卷附
    收文章戳參照），且被告甲○○所犯係毒品危害防制條例第
    10條第2 項施用第二級毒品、第11條第1 項持有第一級毒品
    等罪，均屬最重本刑為3 年以下有期徒刑、拘役或專科罰金
    之罪，依上開規定得行獨任審判，合先敘明。
二、前揭事實業據被告於本院審理時坦承不諱，並有扣案之第一
    級毒品海洛因1 包（毛重0.29公克）、第二級毒品安非他命
    3 包（毛重合計2.87公克）可憑。而被告為警查獲後所二度
    採集之尿液檢體，經送請檢驗，結果均呈甲基安非他命陽性
    反應、海洛因之嗎啡「陰性」反應，有臺灣尖端先進生技醫
    藥股份有限公司96年2 月1 日、96年3 月7 日濫用藥物檢驗
    報告附卷可稽，足見被告上開自白情節，與事實相符，應可
    採信。又被告前因施用毒品案件，經觀察、勒戒後，認無繼
    續施用毒品之傾向，於89年5 月12日執行完畢釋放，並由臺
    灣基隆地方法院檢察署檢察官以89年度毒偵字第201 號、第
    577 號、第1110號不起訴處分確定。復於90年間因施用毒品
    案件，經觀察、勒戒後，認有繼續施用毒品之傾向，改送強
    制戒治，於90年12月5 日停止戒治付保護管束，嗣經撤銷停
    止戒治，入所執行殘餘戒治期間5 月10日，於92年2 月27日
    期滿執行完畢等情，亦有臺灣高等法院被告前案紀錄表、前
    揭不起訴處分書附卷足佐。綜上所陳，本案事證明確，被告
    犯行堪可認定，應依法論科。
三、論罪科刑：
    (一)查安非他命係毒品危害防制條例所列管之第二級毒品，
        此為該條例第2 條第2 項第2 款所明定；又犯毒品危害
        防制條例第10條施用毒品之罪者，檢察官應聲請法院裁
        定，令被告入勒戒處所觀察、勒戒，經觀察、勒戒後，
        無繼續施用毒品之傾向者，應即釋放，並由檢察官為不
        起訴處分，有繼續施用毒品之傾向者，則由檢察官先聲
        請法院裁定令入戒治處所施以強制戒治，俟強制戒治期
        滿，再行釋放，並由檢察官為不起訴處分；而依前開規
        定觀察勒戒或強制戒治執行完畢釋放後，5 年內再犯施
        用毒品之罪者，檢察官應依法追訴，毒品危害防制條例
        第20條第1 項、第2 項、第23條第2 項分別定有明文。
    (二)又立法者針對特定刑罰規範之構成要件，已預設其本身
        係持續實行之複次行為，具備反覆、延續之行為特徵，
        故將之總括或擬制成一個構成要件之「集合犯」行為，
        因刑法評價上為構成要件之行為單數，應僅成立一罪。
        查毒品因具有成癮性、濫用性，故立法實務首重以刑事
        處遇方式戒斷行為人毒癮，若無法收其實效，始依法追
        訴處罰，故施用毒品本身具備反覆、延續之行為特徵，
        持續多次施用毒品始為此類犯罪之典型或常態，於刑法
        評價上，施用毒品應僅成立集合犯一罪。且自「刑事法
        若干犯罪行為態樣，本質上原具有反覆、延續實行之特
        徵，立法時既予特別歸類，定為犯罪構成要件之行為要
        素，則行為人基於概括之犯意，在密切接近之一定時、
        地持續實行之複次行為，倘依社會通念，於客觀上認為
        符合一個反覆、延續性之行為觀念者，於刑法評價上，
        即應僅成立一罪。學理上所稱『集合犯』之職業性、營
        業性或收集性等具有重複特質之犯罪均屬之，例如經營
        、從事業務、收集、販賣、製造、散布等行為概念者是
        （最高法院95年度臺上字第1079號判決意旨參照）」，
        亦可查悉我國終審機關採取相同立場。有關行為人多次
        施用毒品之犯罪，實務前均依修正前刑法第56條連續犯
        之規定論以一罪，並加重其刑，惟因上開連續犯規定業
        經修正刪除，並自95年7 月1 日施行，其中修正理由說
        明四並以：「至連續犯之規定廢除後，對於部分習慣犯
        ，例如竊盜、吸毒等犯罪，是否會因適用數罪併罰而使
        刑罰過重產生不合理之現象一節，在實務運用上應可參
        考德、日等國之經驗，委由學界及實務以補充解釋之方
        式，發展接續犯之概念，對於合乎接續犯或包括的一罪
        之情形，認為構成單一之犯罪，以限縮數罪併罰之範圍
        ，用以解決上述問題」等語，本院基於前述施用毒品構
        成要件之反覆實行特徵，並考量連續犯規定業經刪除之
        法律實然面暨修正刪除之立法理由，認為行為人如基於
        反覆實行之犯意，在密切接近之一定時、地，持續實行
        單次或複次之施用毒品行為，應僅成立集合犯一罪。至
        個案中如有積極事證（例如先後施用毒品之時間差距甚
        遠、其間曾在監在押等）顯示行為人上開反覆實行之犯
        意有所中斷，其後之施用毒品行為因屬另行起意之行為
        ，自應另論一罪，而與先前之施用毒品罪名併罰之，自
        不待言。
    (三)核被告所為，係犯毒品危害防制條例第10條第2 項之施
        用第二級毒品罪、第11條第1 項之持有第一級毒品罪。
        被告持有第二級毒品安非他命之低度行為，應為施用毒
        品之高度行為所吸收，不另論罪。被告先後多次施用第
        二級毒品安非他命之犯行，時間密切接近，顯係基於反
        覆持續實行之犯意，為集合犯，應依上開(二)之說明論以
        集合犯一罪。公訴意旨雖僅就被告自95年9 、10月間起
        ，至96年2 月15日上午10時許止施用第二級毒品安非他
        命之犯行提起公訴，然未據起訴部分與已起訴部分既有
        如前述集合犯之實質上一罪關係，應為起訴效力所及，
        本院依法併予審理。
    (四)查被告前曾受如事實欄所載有期徒刑之執行，此有臺灣
        高等法院被告前案紀錄表附卷可考，其於有期徒刑之執
        行完畢後，5 年以內故意再犯本件有期徒刑以上之罪，
        為累犯，應加重其刑。
    (五)被告於犯罪未遭發覺前，主動向員警交付其所持有之海
        洛因1 包，自首而願接受裁判，爰依法減輕其刑，並先
        加重而後減輕之。又毒品危害防制條例第11條第4 項明
        定：「持有毒品達一定數量者，加重其刑至二分之一，
        其標準由行政院定之」，行政院據此於93年1 月7 日訂
        定發布「轉讓持有毒品加重其刑之數量標準」，其中第
        2 條規定：持有第一級毒品淨重達5 公克以上，加重其
        刑至二分之一。本案被告於96年2 月15日為警查獲時，
        其所持有之第一級毒品海洛因毛重係0.29公克，依上開
        數量標準，核無刑之加重問題，特此敘明。
    (六)又刑法第62條自首減刑之規定，係為使犯罪事實易於發
        覺及獎勵犯人知所悔悟而設，對實質上一罪一部自首，
        效力固及於全部，惟所稱「全部」應指自首「前」該實
        質一罪之全部，若自首後又承前包括犯意而持續實施犯
        罪，應不能認為自首，否則無異鼓勵行為人於自首後繼
        續犯罪，而與上開立法目的相牴觸。查被告於96年2 月
        15日該次為警查獲，係因其主動向警方交付持有之毒品
        海洛因、安非他命，並向警方供稱其有施用安非他命之
        犯行等情，業經被告供承在卷，此部分固與自首規定相
        符，惟其自首後仍繼續施用安非他命至96年5 月6 日入
        監前一日，依上開說明，施用第二級毒品部分並無自首
        減刑規定之適用。
    (七)被告所犯上開二罪，犯意各別，罪名不同，應予分論併
        罰。本院審酌被告犯罪之動機、吸食頻率、曾有施用毒
        品之前科仍不知戒除，其非法持有公告列管之第一級毒
        品海洛因，助長毒品市場之交易熱度，惟慮其持有之海
        洛因數量甚微，且犯罪後坦承犯行，其所犯之施用毒品
        犯行乃戕害自己身心健康，並未危及他人等一切情狀，
        分別量處如主文所示之刑，並定其應執行之刑（按：刑
        法於94年2 月2 日修正公布，95年7 月1 日施行，新法
        第41條第2 項將數罪併罰得易科罰金者，限於應執行之
        刑未逾6 月，故本案依法不得諭知易科罰金之折算標準
        ）。
四、扣案白粉（毛重0.29公克）、白色結晶物（毛重合計2.87公
    克），分屬毒品危害防制條例所明定列管之第一級毒品海洛
    因、第二級毒品安非他命，此有基隆市警察局第四分局查獲
    涉嫌毒品危害防制條例毒品初步鑑驗報告單2 紙存卷可憑，
    應各併同難以析離之分裝袋1 只、3 只，依毒品危害防制條
    例第18條第1 項前段之規定，均宣告沒收銷燬之。
五、另被告前因於95年9 月6 日施用第一級毒品海洛因，經本院
    於95年12月29日，以95年度訴字第775 號判決判處有期徒刑
    7 月，嗣經被告提起上訴，目前由臺灣高等法院以96年度上
    訴字第846 號案件審理中（下稱「施用海洛因前案」）之事
    實，有上開判決、臺灣高等法院被告前案紀錄表附卷可稽。
    而被告於本院供稱其於施用海洛因前案宣判後起，至96年5
    月6 日入監服刑止之該段期間，並未再施用海洛因等語（96
    年5 月9 日準備程序筆錄參照），足見被告於96年2 月15日
    該次持有海洛因應係另行起意之行為，核與施用海洛因前案
    「低度之持有行為」間並無關連，附此敘明。
據上論斷，應依刑事訴訟法第284 條之1 、第299 條第1 項前段
，毒品危害防制條例第10條第2 項、第11條第1 項、第18條第1
項前段，刑法第11條前段、第47條第1 項、第62條前段、第51條
第5 款，判決如主文。
本案經檢察官乙○○到庭執行職務。
中　　華　　民　　國　　96　　年　　5 　　月　　23　　日
                  刑事第四庭法  官  楊皓清
以上正本證明與原本無異。
如不服本判決應於收受本判決後10日內向本院提出上訴書狀，其
未敘述上訴理由者，並得於提起上訴後10日內向本院補提理由書
狀（均須按他造當事人之人數附繕本。）「切勿逕送上級法院」
中　　華　　民　　國　　96　　年　　5 　　月　　23　　日
                            書記官  盧鏡合
附錄論罪法條：
毒品危害防制條例第10條第2 項
施用第二級毒品者，處3 年以下有期徒刑。
毒品危害防制條例第11條第1 項
持有第一級毒品者，處3 年以下有期徒刑、拘役或新臺幣5 萬元
以下罰金。
